【裁判字號】    99,上易,376
【裁判日期】    991005
【裁判案由】    傷害
【裁判全文】
臺灣高等法院臺南分院刑事判決         99年度上易字第376號
上  訴  人  臺灣臺南地方法院檢察署檢察官
被      告  癸○○
上列上訴人因被告傷害案件，不服臺灣臺南地方法院99年度易字
第439號中華民國99年5月18日第一審判決（起訴案號：臺灣臺南
地方法院檢察署99年度偵字第3629號），提起上訴，本院判決如
下：
    主  文
上訴駁回。
    理  由
一、公訴意旨略以：癸○○與鄭明山（被指涉嫌教唆傷害部分，
    另由檢察官為不起訴處分確定）2人係兄弟。緣鄭明山與辛○○係鄰居並有舊隙，癸○○得知後心生不滿，竟基於傷害
    他人身體之犯意，於民國98年3月20日晚上7時許，夥同年籍
    、姓名均不詳之男子，共同乘坐車牌號碼6J-7387號自小客
    車，至鄭明山所經營位於臺南市○區○○○路2段368號「偉
    奇檳榔攤」前，共同毆打告訴人辛○○，致告訴人辛○○受
    有鼻樑、左前臂、左小腿擦傷、左大腿及右前臂瘀傷之傷害
    。經告訴人辛○○提出告訴，因認被告癸○○與該姓名、年
    籍不詳之男子，共同涉犯刑法第277條傷害罪嫌云云。
二、關於證據能力之認定：按被告以外之人於審判外之陳述，雖
    不符刑事訴訟法第159條之1至之4之規定，而經當事人於審
    判程序同意作為證據，法院審酌該言詞陳述或書面陳述作成
    時之情況，認為適當者，亦得為證據。刑事訴訟法第159條
    之5第1項定有明文。查證人辛○○、鄭明山、林緗婷、林國
    銘等人分別於警詢及偵查中之證述，雖均係被告以外之人於
    審判外之陳述，惟檢察官及被告於原審及本院審判程序同意
    作為證據，且該等供述證據係由職司犯罪調查、偵查之警方
    及檢察官依法定正當程序作成，查無顯不可信之情狀，本院
    審酌上情認屬適當，依上開規定，自得為證據。另本案所引
    用之書面證據，檢察官及被告於本案言詞辯論終結前，並未
    爭執其證據能力，本院審酌前開證據之作成或取得之狀況，
    並無非法或不當取證之情事，且亦無顯不可信之情況，並無
    證據力明顯過低之情形，復經本院於審判期日就上開證據依
    法進行調查、辯論，依刑事訴訟法第159條之5規定，均具有
    證據能力。
三、按犯罪事實應依證據認定之，無證據不得認定犯罪事實；又
    不能證明被告犯罪者，應諭知無罪之判決，刑事訴訟法第15
    4條第2項、第301條第1項分別定有明文。次按告訴人之告訴
    ，係以使被告受刑事訴追為目的，是其陳述是否與事實相符
    ，仍應調查其他證據以資審認；又認定犯罪事實之證據，係
    指得以認定被告確有犯罪行為之積極證據而言，該項證據自
    須適合於被告犯罪事實認定，始得採為斷罪資料，如未能發
    現相當證據，或證據不足以證明，自不能以推測或擬制之方
    法，為裁判基礎。苟積極證據不足為不利於被告事實之認定
    時，即應為有利於被告之認定，更不必有何有利之證據（最
    高法院52年台上字第1300號、29年度上字第3105號、30年上
    字第816號、40年臺上字第86號判例意旨參照）。且按刑事
    訴訟法第161條第1項規定：檢察官就被告犯罪事實，應負舉
    證責任，並指出證明之方法。因此，檢察官對於起訴之犯罪
    事實，應負提出證據及說服之實質舉證責任。倘其所提出之
    直接證據或間接證據，或其所指出之證明方法，並未達到通
    常一般之人均不致有所懷疑，而得確信其為真實之程度，而
    有合理之懷疑存在而無從使事實審法院得有罪之確信時，基
    於無罪推定之原則，即應為被告無罪判決之諭知（最高法院
    76年台上字第4986號、92年台上字第128號判例意旨參照）
    。又告訴人之告訴，係以使被告受刑事訴追為目的，難免故
    予誇大，是其指訴是否與事實相符，仍應調查其他證據以資
    審認。現行刑事訴訟法並無禁止被害人於公訴程序為證人之
    規定，自應認被害人在公訴程序中具有證人適格即證人能力
    ，然被害人與一般證人不同，其與被告處於絕對相反之立場
    ，其陳述之目的，在使被告受刑事訴追處罰，內容未必完全
    真實，證明力自較一般證人之陳述薄弱。故被害人縱立於證
    人地位而為指證及陳述，且其指證、陳述無瑕疵可指，仍不
    得作為有罪判決之唯一依據，應調查其他證據以察其是否與
    事實相符，亦即仍須有補強證據以擔保其指證、陳述之真實
    性，始得採為斷罪之依據。若被害人之指證本身已有重大瑕
    疵，依嚴格證明之法則，自無法憑為犯罪事實之認定，其理
    甚明（最高法院96年度台上字第2161號判決意旨參照）。再
    認定犯罪事實所憑之證據，雖不以直接證據為限，間接證據
    亦包括在內，然而無論直接或間接證據，其為訴訟上之證明
    ，均須達於通常一般之人均不致於有所懷疑，而得確信其為
    真實之程度，始得據為有罪之認定，若其關於被告是否犯罪
    之證明未達此程度，而有合理性懷疑之存在，致使無從形成
    有罪之確定，根據「罪證有疑，利於被告」之證據法則，即
    不得遽為不利被告之認定（最高法院76年台上字第4986號判
    例意旨參照）。
四、公訴人認被告癸○○涉犯刑法第277條第1項之罪嫌，無非係
    以告訴人辛○○之指訴，證人林緗婷、林國銘之證述，並有
    辛○○受傷之診斷證明書、中華電話0000000000通聯查詢單
    為其主要論據。惟訊據被告癸○○堅決否認有何傷害犯行，
    辯稱：伊不知辛○○與鄭明山素有嫌隙一事，雖然於案發時
    地確伊曾到過「偉奇檳榔攤」，但伊係騎機車前往，且到「
    偉奇檳榔攤」時警車已經在那裡了，伊沒有傷害辛○○等語
    。
五、本案經查：
（一）查於98年3月20日19時許，告訴人辛○○在臺南市○區○○○路2段368號「偉奇檳榔攤」附近遭2名男子毆打，致
      辛○○受有傷害之事實，此經告訴人辛○○證述在卷，並
      有臺南市立醫院診斷證南字第0221010019號辛○○之診斷
      證明書影本在卷可稽（參警卷第16頁），是辛○○確有被
      他人打傷之事實，堪以認定。惟告訴人辛○○所受前述傷
      勢是否確為被告出手毆打所為，尚難僅憑前開診斷證明書
      即得遽以認定，仍應調查其他事證以資審認。
（二）公訴人雖提出證人林緗婷、林國銘及中華電話0000000000
      通聯查詢單作為證據，證明該行動電話門號及車號6J-738
      7之自小客車於案發當日均由被告持用，而該門號於案發
      當日17時許至20時許與證人鄭明山持用之0000000000號手
      機互有通話，且發話位置之基地台位於臺南市○○路119
      巷1號，而認被告於偵查中否認上情係畏罪卸責之詞云云
      。然查被告於原審審理中，已坦承於案發時間伊有使用車
      號6J-7387號之自小客車及持用0000000000門號手機（見
      原審卷第16頁背面），即堪認有此情事；然此之證據至多
      僅證明被告於案發前後位置係在臺南市○○路119巷1號附
      近，無法遽認係被告涉犯本案傷害之直接證據。又被告縱
      於偵查中有上開不實之辯解，該辯解縱屬不能成立，仍不
      得以此作為不利於被告認定之證明（最高法院30年上字第
      482號判例參照），故被告是否有出手毆打告訴人，仍應
      調查其他事證補強。
（三）依據告訴人辛○○於警詢時所稱，有關其遭傷害之過程為
      ：有兩名我不認識的男子從偉奇檳榔攤衝出來用拳頭及塑
      膠椅打我等語、該兩名男子持鐵管棒毆打我，當時我有用
      雙手保護頭部所以頭部未被打到等語（見警卷第4頁、第6
      至7頁）。次於檢察官偵查中指訴稱：……徒手毆打我等
      語（見98年度核交字第2685號卷第24頁）。查上開警詢、
      偵查筆錄分別於98年3月21日、98年4月28日及98年6月17
      日詢問製作，離告訴人遭人於98年3月20日毆打之案發時
      間不久，然告訴人於警詢竟先表示係遭人以拳頭及塑膠椅
      毆打，次陳明係遭鐵管棒毆打，於偵查中則稱遭對方徒手
      毆打等情，堪認告訴人就遭人攻擊時所持之工具，先後供
      述均有出入，是否基於案發之事實而為陳述，顯有瑕疵，
      是否可信，已非無疑。復於原審審理中證稱：剛開始是以
      拳頭打我，後來打到380號前，被告去搬一個大石頭，因
      為搬不動，就拿麵攤塑膠椅打我，一共打壞4張塑膠椅子
      等語（見原審卷第27頁）。按人之記憶能力會依時間之經
      過，漸漸模糊、流失，此為一般常理並為人之經驗法則。
      查原審傳訊告訴人辛○○之時間為99年5月4日，離案發時
      間已超過1年，然告訴人於案發後1年以上，於原審審理時
      ，對案發過程竟能鉅細靡遺描述，且較剛案發之時之警詢
      、檢察官偵訊所陳述之過程詳細，顯違一般常理常情。
（四）再者，告訴人於警詢時2次筆錄所稱案發時毆打伊之人駕
      駛之自小客車車號及顏色竟為不同之陳述，先稱「其中一
      名男子開乙部BMW自小客車，車號及顏色不清楚」，次稱
      「毆打我的男子駕駛黑色BMW，車號6J-7387號，因為他打
      完我要離開的時候，我看得很清楚」等語（見警卷第4頁
      、第6-7頁）。按告訴人上開之2警詢筆錄，離案發時間不
      久，然告訴人竟有前後截然不同之指述！於離案發時間最
      近之翌日陳稱：「車號及顏色不清楚」等語，惟於月餘後
      之警詢中陳述：「毆打我的男子駕駛黑色BMW，車號6J-73
      87號，因為他打完我要離開的時候，我看得很清楚」等語
      ，前後2次陳述歧異。是告訴人指述毆打伊之人為駕駛黑
      色BMW，車號6J-7387號之男子，即有瑕疵；佐以告訴人辛○○於原審結證稱：「我看到車號是因為被告打完我時，
      我跟過去他車子後面看到的。第一次警詢時說不清楚顏色
      及車號，是因為被打時沒有看清楚……打我的當天晚上很
      黑，沒有辦法看清楚」等語（見原審卷第25、27頁）。經
      查如果告訴人遭毆打後，確曾將毆打伊之人駕駛之自小客
      車車號及顏色看清楚，豈會於翌日在警詢為指訴時竟未陳
      明？反之倘遭毆打當日未及觀看，則其於事發後亦無由經
      過一段時間，卻能想起毆打伊之人駕駛之自小客車車號及
      顏色？如係他人告知車輛顏色及車牌號碼，即顯非告訴人
      在案發現場所看到之車輛顏色及車牌號碼，即屬傳聞證據
      。復參酌告訴人並不否認與證人鄭明山素有嫌隙，且於本
      案一開始即是指述「偉奇檳榔攤」之負責人即被告之哥哥
      鄭明山教唆傷害（見警詢第4頁），並參其於原審審理證
      稱：……是隔天被告又把車開來我才去看清楚，……是我
      做完第一次筆錄後，被告又開著那台車子前往檳榔攤我才
      把車號及顏色記下來等語（見原審卷第25、27頁）。則告
      訴人是否有受到「到偉奇檳榔攤之人極有可能是毆打伊嫌
      犯」之高度心理暗示，而將翌日開車號6J-7387號之自小
      客車到「偉奇檳榔攤」之被告無形中突顯可能即為毆打告
      訴人之人之可能性。再者，案發時有車號6J-7387號之自
      小客車停放於檳榔攤前，僅有告訴人一人之指述，並無其
      他證據資料足資佐證，告訴人對於何時知悉車輛之車牌號
      碼及如何知悉乙情，所述不一，更異其詞，前後矛盾，告
      訴人案發當天所見之車輛是否確為車號6J-7387號之自小
      客車，非屬無疑。
（五）又告訴人於原審審理中稱：……鄭明山聽被告話報警時，
      ……因為我有喝酒，打到後來我去亂被告，順便把車號及
      長相看清楚點等語（見原審卷第27頁反面）、被告跟鄭明
      山說我跟警察關係很好，然後叫鄭明山報警，因為我有朋
      友在調查站跟海巡隊當差，而且我前妻哥哥也是歸仁分局
      的刑警隊長等語（見原審卷第25頁反面）。核與證人鄭明
      山於原審審理中證稱：有報警、因為告訴人喝醉酒在我門
      口一直吵鬧等語（見原審卷第28頁反面至第29頁）大致相
      符。然以社會常情常理而論，告訴人如係遭人毆打受傷後
      ，理應先行就醫或報警處理，而非追至毆打告訴人之人所
      在之處，以察看車牌號碼及其長相，而陷自己於再次被毆
      打之危險處境。況且衡情被告果真毆打告訴人，不論被告
      或鄭明山豈有甘冒遭追訴傷害罪之風險，於案發後即刻報
      警處理並指明被害人係何人，而利警方追查之理。又如被
      告已經告訴人辛○○告知，辛○○與警察關係良好，則被
      告為何還主動要求鄭明山報警，此均與社會常理有悖？況
      告訴人於案發後，或因天黑（見原審卷第27頁）或因喝酒
      酒醉（見前述）無法清楚指出被告長相，竟於事發後隔半
      年後98年9月10日、98年10月21日分於偵查中指認被告口
      卡、及當庭指認被告即為案發當日毆打伊之人（見98年度
      核交字第2685號卷第77頁、98年度核交查字第2685號卷第
      24頁），即令人費解，則本件是否得僅憑告訴人上開未能
      明白確定其指認結果之證述內容，即逕認被告即為毆打告
      訴人之人，已殊值懷疑。退步言，告訴人雖於第1次警詢
      時陳稱打伊之人「略胖，著黑色上衣」（見警詢第4頁）
      ，而未具體描述身高、體型、眼、鼻、嘴形狀等，然具備
      「略胖」此等特徵之人為數甚眾，縱被告確實符合上開特
      徵，亦僅能認定被告係具備上述特徵之多數人之一，而無
      法逕行認定被告即為傷害告訴人之人，其理甚明。
（六）告訴人於警詢筆錄先稱：該打我的2名男子我不認識等語
      （見警卷第4頁），嗣後指出：毆打我其中一個不知名男
      子綽號和尚等語（見警卷第7頁、98核交字第2685號卷第
      59頁），其於偵查中指認被告口卡時亦指出：經檢視編號
      3為綽號和尚的男子就是當天毆打我的人，就是隔壁鄰居
      告訴我他即是鄭明山二叔的兒子等語（見98核交字第2685
      號卷第77頁）。另於原審法院訊問告訴人如何知悉打你之
      人係綽號和尚之人，告訴人證稱：綽號和尚是我去打聽的
      ，因為被告有找人跟我談和，我友人說要我跟喜樹和尚的
      事情就算了等語（見原審卷第25至26頁）。如前述，被告
      即有可能受到「到偉奇檳榔攤之人極有可能是毆打伊嫌犯
      」之心理暗示，而指認與鄭明山有親戚關係綽號和尚之被
      告為毆打伊之犯嫌，其指認恐有偏頗。佐其從其前後兩次
      證稱如何得知毆打伊之人為綽號和尚之人即有告訴人之朋
      友、隔壁鄰居之不同，是其證述亦有矛盾。再者不論告訴
      人之隔壁鄰居或友人，告訴人於原審審理時均未表明渠等
      具體之年籍資料以利法院傳訊調查，是否確有其人，亦啟
      人疑竇。況查上開證人等並無證據證明有於案發時地親見
      親聞，既渠等並未於案發時地親見親聞之人，如何能指出
      毆打告訴人之人確為被告均屬有疑。
（七）告訴人聲請檢察官上訴後，於本院請求調取臺南巿中華南
      路二段315巷口之監視錄影資料。經本院向轄區之臺南巿
      警察局第六分局函調，該分局於99年8月16日函覆本院稱
      「經查98年3月20日臺南巿中華南路二段315巷口裝置之監
      視錄影機，其攝錄方向係朝南都里里巾錄影（南向），無
      法拍攝到案發地點南華里（北向）之畫面，故無該處監視
      錄影資料可供調閱」等情（見本院卷第79頁）。告訴人復
      請求傳喚證人丁○○○、庚○○○、甲○○○、綽號「戊○」等人，本院即依告訴人提出上開證人之地址按址傳喚
      ，但該等證人均未到庭，因告訴人未能提出上開證人之確
      實姓名、年籍、住所等資料，本院即無從依法拘提該等證
      人，爰敘明之。告訴人復請求傳喚證人乙○○○、丙○○
      ，經本院依告訴人提出之地址按址傳喚該等證人，但均未
      到庭，再經依法拘提亦無著（見本院卷第83、94、95頁，
      及拘提無著之覆函）。告訴人另請求傳喚之證人即案發時
      任鹽埕派出所巡佐己○○，證人己○○到庭結證稱「就本
      案之雙方都不認識，是告訴人打電話報警，我在鹽埕派出
      所有處理過本案。（檢察官問：案發之時，在場有罵告訴
      人，但沒有打告訴人之男子，警方有無登錄該男子之姓名
      資料？）有，是壬○○，庭呈警方受理案件各類案件資料
      。（法院問：告訴人與被告及鄭明山之間，有無一些糾紛
      或是結怨？）他們的事情，我不清楚。本案所謂案發時問
      的事情，我也沒有去處理，只有告訴人打110的電話報案
      ，請求要查壬○○的資料，我就替他查報這些資料而已。
      」等語（見本院卷第86-87頁），亦無從證明被告確有本
      案犯行。
六、綜上所述，本件告訴人指訴被告涉有共同傷害罪嫌，顯有瑕
    疵，經綜合全案卷證資料，尚無從認定被告確有被訴上開犯
    行，此外，復查無其他積極證據，可認被告等確有公訴人所
    指之傷害犯行，應認不能證明被告犯罪，基於「無罪推定」
    、揆諸前揭判例意旨及「罪證有疑，利於被告」之原則，原
    審判決因認為不能證明被告犯罪，對被告癸○○判決無罪。
    本院經核，原判決並無違誤，檢察官依告訴人之請求提起上
    訴，指摘原審未傳喚證人乙○○○、綽號「戊○」等人，經
    本院依告訴人提出之地址按址傳喚該等證人，均未到庭，因
    告訴人未能提出綽號「戊○」之確實姓名、年籍、住所等資
    料，本院即無法依法拘提該證人。又證人乙○○○，經本院
    依告訴人提出之地址按址傳喚，但未到庭，經本院依法拘提
    亦無著，已如前述，是本件上訴為無理由，應予駁回。
據上論斷，依刑事訴訟法第368條，判決如主文。
本案經檢察官林炎昇到庭執行職務。
中    華    民    國    99    年    10    月     5    日
                  刑事第一庭    審判長法  官  茆臺雲
                                      法  官  蔡長林
                                      法  官  王明宏
以上正本證明與原本無異。
不得上訴。
                                      書記官  黃全忠
中    華    民    國    99    年    10    月    5     日

司法院資訊處製作；財團法人民間司法改革基金會備份。
